【裁判字號】    99,抗,316
【裁判日期】    990430
【裁判案由】    聲請法官迴避
【裁判全文】
臺灣高等法院刑事裁定                   99年度抗字第316號
抗  告  人
即  被  告  乙○○
            甲○○
            丙○○
上列抗告人等因聲請法官迴避案件，不服臺灣臺北地方法院中華
民國99年2月23日99年度聲字第106號裁定，提起抗告，本院裁定
如下：
    主    文
抗告駁回。
    理    由
一、按當事人聲請法官迴避，以有刑事訴訟法第18條第1款、第2
    款所列情形之一者為限。申言之，法官有刑事訴訟法第17條
    各款所列應自行迴避，不得執行職務之情形而不自行迴避；
    或除該等情形以外，足認其執行職務有偏頗之虞者，當事人
    始得聲請法官迴避。所謂足認其執行職務有偏頗之虞者，係
    指以一般通常之人所具有之合理觀點，對於該承辦法官能否
    為公平之裁判，均足產生懷疑；且此種懷疑之發生，存有其
    完全客觀之原因，而非僅出諸當事人自己主觀之判斷者，始
    足當之。至於訴訟上之指揮專屬於法院之職權，當事人之主
    張或聲請，在無礙於事實確認及法律解釋之範圍下，法院得
    斟酌其請求以為訴訟之進行。是不得以法院職權行使之結果
    ，作為其將有不公平裁判之依據，或以此訴訟之進行與否，
    逕謂有偏頗之虞聲請法官迴避。再者，當事人聲請法官迴避
    ，以有具體事實認其執行職務有偏頗之情形為限，倘僅對於
    法官之指揮訴訟，或其訊問方法，有所不滿，不能指為有偏
    頗之虞。所謂有偏頗之虞，係指法官與訴訟關係人間具有故
    舊恩怨等關係，其審判恐有不公平者而言。最高法院79年臺
    抗字第318號、18年抗字第149號及19年抗字第285號分別著
    有判例。
二、聲請意旨略以：（一）原審98年度易字第1699號案件審判長
    李殷君係候補法官，非實任法官，其與憲法第80條、第81條
    及法院組織法、司法人員人事條例等規定之法官不符。（二
    ）依憲法第16條、第22條、第23條、刑事訴訟法第2條、第9
    5條等規定，應依法告知罪名及犯罪嫌疑，聲請人等人格獨
    自，應依法命公訴檢察官補正，分別臚列具體之犯罪嫌疑、
    犯罪事實及犯罪行為，依法以書面送達並告知，暨登載審判
    筆錄，就99年1月5日之筆錄而言，李殷君法官依刑事訴訟法
    第95條告知被告各罪名後，並未依法登載被告犯罪嫌疑之具
    體犯罪嫌疑、犯罪事實與犯罪行為等文字，為此聲請審判長
    迴避云云。
三、原裁定認本件並無法官迴避事由，因予駁回被告之聲請。被
    告就原審裁定提起抗告，本院自應審究原審裁定是否合法正
    當。茲分別論述如後：
（一）被告因原審98年度易字第1699號違反法院組織法案件，聲
      請審判長李殷君迴避，因前開案件業已審理終結，並於民
      國99年2月2日宣判，業據原審調閱該案卷宗查明屬實，是
      該案件既已終結，李殷君法官已無從再為審理該案，被告
      聲請李法官應迴避審理上開案件，即難謂合法。
（二）被告固主張憲法、法院組織法及司法人員人事條例等規定
      之法官，僅限於實任法官，並不包括候補及試署法官在內
      。惟查：
    1.按法官須超出黨派以外，依據法律獨立審判，不受任何干
      涉，憲法第80條定有明文。而普通法院體系中，地方法院
      之法官，因應法官之資格審查，分為候補法官、試署法官
      及實任法官，此為司法人員人事條例第10條第1項所明定
    2.按經司法官考試及格者，依前條第1項第1款之規定派充為
      而地方法院或其分院法官、地方法院或其分院檢察署檢察
      官者，各為候補法官、檢察官，候補期間為5年。前項候
      補法官、檢察官候補期滿成績審查及格者，為試署法官、
      檢察官，試署期間為1年。依前條第1項第3款、第4款之規
      定遴任為法官、檢察官者，分別為候補法官、檢察官或試
      署法官、檢察官，其候補期間為5年，試署期間為1年。前
      3項候補、試署期滿時，應分別陳報司法院或法務部審查
      其品德操守、敬業精神及裁判或相關書類。候補審查及格
      者，予以試署，不及格者，延長其候補期間1年；試署審
      查及格者，予以實授，不及格者，延長其試署期間6個月
      ；候補、試署因不及格而延長者，經再予審查，仍不及格
      者，停止其候補、試署，並予解職。司法人員人事條例第
      9條第1項第1款、第10條第1項至第4項分別定有明文。
    3.綜上所論，依司法官考試及格經派充為地方法院法官者，
      須審查其服務成績、品德操守、敬業精神及裁判或相關書
      類後，始得依相關法定程序，予以實授，此為法官之資格
      審查規定，非謂上開候補、試署法官即不得依法獨立審判
      ，而非憲法第80條所規定之法官。
（三）按法官為終身職，非受刑事或懲戒處分，或禁治產之宣告
      ，不得免職。非依法律，不得停職、轉任或減俸。憲法第
      81條定有明文。而候補及試署法官，因審查不及格，或有
      遭解職之可能，就身分保障上，其雖與實任法官之保障非
      全然相同。惟判定法官得否依據法律進行審判，應以其是
      否受憲法委託，依據法律獨立審判為據，而非以其身分上
      是否受有保障而定。憲法第80條所規定之審判獨立，係為
      確保人民訴訟權利之保障，第81條法官之身分保障規定，
      係為確保法官能依據法律獨立審判不受外界之干擾。職是
      ，司法人員人事條例前揭規定，係規範候補及試署法官在
      其審判後，經陳報司法院審查其品德操守、敬業精神及裁
      判或相關書類及格者，始具實任法官身分。其不可遽以反
      面推論，謂候補或試署法官未取得實任法官資格前，不得
      獨立審判。故被告主張候補及試署法官非憲法第80條定義
      之法官，即不可採。
（四）被告雖具狀聲請李殷君法官迴避，惟遍觀聲請狀全狀，並
      未具體指明承辦前開案件之法官，對於所承辦之案件，有
      何刑事訴訟法第17條所列各款應自行迴避而不迴避，或有
      同法第18條第2款規定足認其執行職務有偏頗之虞情形。
      至被告依同法第18條第2款提出聲請法官迴避之理由，其
      所憑據者無非為審判長未分別臚列聲請人之犯罪事實、犯
      罪嫌疑及所犯罪名云云。然依卷附99年1月5日審判筆錄所
      示，審判長於訊問聲請人之人別後，即請檢察官陳述起訴
      要旨，經公訴檢察官起稱犯罪事實詳如聲請簡易判決處刑
      書所載，審判長再對聲請人告知其等犯罪之嫌疑及所犯罪
      名，詳如聲請簡易判決處刑書所載，有當日筆錄附於原審
      卷可憑。
（五）參諸依臺灣臺北地方法院檢察署97年度偵字第26026號聲
      請簡易判決處刑書，其記載被告之犯罪事實：乙○○、甲
      ○○及丙○○等3人於97年9月15日下午16時許，在臺灣臺
      北地方法院刑事庭第13法庭，於該法院97年度自字第95號
      妨害名譽案件審理時在場旁聽，渠等於該案進行審判程序
      中多次插話干擾訴訟程序進行，經審判長制止後，並對渠
      等發制止命令以維持法庭秩序，惟渠等仍違反法院之禁止
      命令，繼續在審判程序中發言，致妨礙法院執行職務，因
      認聲請人均涉犯法院組織法第95條違反法庭秩序命令之罪
      嫌等情。足認該案審判長已依刑事訴訟法第95條第1款之
      規定告知聲請人犯罪嫌疑及所犯所有罪名，並無蓄意對聲
      請人等行不公平審判之具體事實。
（六）按訊問被告應先告知左列事項︰1.犯罪嫌疑及所犯所有罪
      名。罪名經告知後，認為應變更者，應再告知。2.得保持
      緘默，無須違背自己之意思而為陳述。3.得選任辯護人。
      4.得請求調查有利之證據。刑事訴訟法第95條定有明文。
      立法保障被告之緘默權，明定訊問被告時，應告以犯罪嫌
      疑及所犯所有罪名，以保障被告知悉其遭控訴之所有犯罪
      嫌疑及罪名之權利，於審判中可詳盡答辯。至於關於被告
      犯罪嫌疑及所有罪名之告知，則以使被告得以明確知悉其
      所有犯罪嫌疑及所犯罪名即為已足，並未規定審判長就共
      同被告之犯罪嫌疑及所有罪名，須逐一臚列並登載於審判
      筆錄，始為合法。準此，原審因認本件聲請意旨，並無具
      體事實足認法官執行職務有何偏頗，難認已符合聲請法官
      迴避之規定，故認其聲請非正當，予以駁回，經核尚無違
      誤。
四、抗告意旨略以：法官之保障為憲法所規定之先決要件，而憲
    法解釋權限為司法院大法官，原裁定法官並無解釋權限。況
    李殷君法官所製作之裁判應送庭長審閱，其與審判獨立有違
    ，並違背憲法平等原則，為此提起抗告云云。職是，本院自
    應審究原審裁定是否合法正當與抗告有無理由。經查：
（一）被告雖具狀聲請李殷君法官迴避，惟本院遍觀聲請狀及刑
      事聲明抗告理由候補狀全狀，被告並未具體指明承辦前開
      案件之法官，對於所承辦之案件，有何刑事訴訟法第17條
      所列各款應自行迴避而不迴避，或有同法第18條第2款規
      定足認其執行職務有偏頗之虞情形，且該案件業已終結，
      有如前述。是關於原審98年度易字第1699號違反法院組織
      法案件，自無再聲請李殷君法官之餘地。
（二）被告雖以前詞置辯，惟李殷君法官是否得獨立審判、其裁
      判是否須送庭長審核及有無違反憲法平等原則等事項，均
      係審判程序有無違法問題，其與聲請法官迴避事由無關，
      自難採為法官迴避之理由。抗告意旨，仍執陳詞，指摘原
      裁定不當，為無理由，應予駁回。
據上論斷，應依刑事訴訟法第412條，裁定如主文。
中    華    民    國    99    年    4     月    30    日
                  刑事第五庭審判長法  官  高明哲
                                  法  官  劉秉鑫
                                  法  官  林洲富
以上正本證明與原本無異。
不得再抗告。
                                  書記官  楊秋鈴
中    華    民    國    99    年    4     月    30    日

司法院資訊處製作；財團法人民間司法改革基金會備份。
